臺北高等行政法院判決
　　　　　　　　　　　　　　　　　　 93年度訴字第00655號
　　　　　　　　　　　　　　　.
原　　　告　中國航運運輸股份有限公司
代　表　人　甲○○
訴訟代理人　葉維惇（會計師）
被　　　告　財政部臺灣省北區國稅局
代　表　人　許虞哲（局長）
訴訟代理人　乙○○
上列當事人間因營利事業所得稅事件，原告不服財政部中華民國
92年12月24日台財訴字第0920047407號訴願決定，提起行政訴訟
，本院判決如下：
　　主  文
訴願決定及原處分（含復查決定）均撤銷。
訴訟費用由被告負擔。
　　事  實
一、事實概要：原告（本件原由偉聯運輸股份有限公司申請復查
    ，嗣因與原告合併，偉聯運輸股份有限公司為消滅公司，故
    由存續公司即原告續行行政救濟程序）民國85年度營利事業
    所得稅結算申報，被告原依其申報核定全年所得額為新台幣
    （下同）113,136,844元，合於獎勵規定之免稅所得41,020,
    974元，課稅所得額為72,115,870元，核退稅款933,972元。
    嗣經抽查以原告當年度溢報免稅所得3,266,501元，致生短
    報課稅所得額，漏繳所得稅額816,626元，違反所得稅法第
    71條第1項規定，除發單補徵其所漏稅額816,626元外，另依
    所得稅法第110條第1項規定處以所漏稅額1倍之罰鍰816,6
    00元（計至百元止）。原告不服，就免稅所得罰鍰等項申請
    復查，未獲變更，復就罰鍰部分提起訴願，亦遭決定駁回，
    遂提起行政訴訟。
二、兩造聲明：
　(一)原告聲明：訴願決定及原處分均撤銷。
　(二)被告聲明：駁回原告之訴。
三、兩造之爭點：原告85年度申報免稅所得41,020,974元，其免
    稅計算公式中「合於免稅之運費收入」1,325,496,124元，
    包含原告使用委外非自有頭車設備（即非屬免稅設備）收入
    ，是否短漏報所得額而應依法處罰？
　(一)原告主張之理由：
    1.原告係以經營汽車貨櫃貨運為主要業務之股票上市公司，
      且為經核准使用所得稅法第77條第1項第2款藍色申報書之
      營利事業，歷次增資擴展增購合於免稅要件之運輸設備所
      產生之收入，悉經財政部核准4年免徵營利事業所得稅在
      案。惟有關貨櫃運輸勞務業免稅所得之計算，行為時獎勵
      投資條例等相關法令均無規定，故原告於歷年申報所得稅
      時，均參諸一般製造業，以免稅之運費收入按免稅之設備
      與全部設備之比例計算合於獎勵免稅之運費收入占全年營
      業收入之比例計算免稅所得額，並就已逾免稅期間及未申
      請免稅但仍繼續使用之設備，依實際使用期間予以排除在
      外，該免稅所得計算，亦經被告及改制前之基隆市稅捐處
      核實認定在案。
    2.查被告以系爭「合於免稅要件之運費收入」1,335,496,12
      4元中，含有原告使用非屬自用之曳引車（下稱頭車）設
      備，而認該運費收入應比照財政部65年3月26日台財稅第
      31903號函規定，認係使用非屬自用之頭車設備具有委外
      加工之性質，且其委託加工成本超過運費成本之30%，而
      認該等運費收入全部不得免稅。惟原告使用非屬自用之頭
      車設備，係因頭車（具有動力）與尾車（不具有動力）之
      耐用年限不同，因長期經營，致頭車車數不足，而需雇用
      外車之頭車配合免稅設備之尾車營運，且原告所雇之外車
      ，非如一般製造業將產品之一部分交由其他營利事業加工
      ，其所攬貨運送之收入亦由其自有設備參加經營所獲得，
      並無外包及加工之事實，與一般製造業委外加工，而由加
      工者以自有設備參加經營不同，被告顯未究明貨櫃運輸業
      行業特性與原告實際營運情形。
    3.原申報於計算「合於獎勵免稅之運費收入」，已就免稅設
      備比例計算「合於獎勵免稅之運費收入」等，申報方式係
      於被告與原告協同商議後，考量原告所雇用非屬免稅設備
      之外車所產生之運費收入及所發生之相關成本與費用，得
      明確自帳載記錄中取得並計算其損益，故此部分損益既可
      明確計算，自得依帳載情形核實認定而先予排除適用免稅
      所得（雇用外車產生收入亦包含使用原告獎勵之自有尾車
      設備，雖經排除不予考慮將對原告產生不利，惟予以排除
      不計，乃為簡化計算之目的），是將外車部分「比照委外
      」方式辦理，並採分別獨立計算合於免稅要件之運費所得
      之計算方式核定，然被告竟處罰鍰816,600元。查本件係
      因徵納雙方對於免稅運費所得計算方式之不同見解所生，
      縱應依法另為調整，亦不涉所得稅法第110條。
    4.按「人民違反法律上之義務而應受行政罰之行為，法律無
      特別規定時，雖不以出於故意為必要，仍須以過失為其責
      任條件，‧‧‧於行為人不能舉證證明自己無過失時，即
      應受處罰。」為司法院釋字第275號解釋所明釋。查原告
      營利事業所得稅申報，向以全年所得按「合於獎勵免稅之
      運費收入」比例計算，並經被告及改制前稅捐主管稽徵機
      關准予核定在案，業已構成行政先例，原告自應有信賴保
      護原則之適用。此計算方式其後因被告有不同意見，惟依
      原告83年營利事業所得稅案件，被告仍以與原告協同商議
      之方式計算，足證該免稅計算公式非原告行為時之法令所
      規範，原告因採用雙方共同協商之計算公式而生溢報免稅
      所得之情，非原告有故意或過失隱匿所得之短漏報情形，
      按司法院釋字第275號解釋，自應予以不罰。另按行政法
      院（現改制為最高行政法院）67年判字第152號：「申報
      之所得額，雖少於估算推定之所得額，但二者係因計算方
      法不同所致，尚與漏報短報迥異。」亦認不同計算方法並
      不致認定為短漏報。被告處以罰鍰，自有未合。
    5.按財政部71年12月20日台財稅第39186號函釋「三、至如
      因納稅限額比例計算錯誤或委託其他營利事業加工製造產
      品未依規定計算免稅所得，致短繳應納稅額，經核定補稅
      者，免依所得稅法第一一○條規定辦理，並可免予加徵滯
      納金。」然被告卻以「至財政部七十一年十二月二十日台
      財稅第三九一八六號函所釋『委託其他營利事業加工製造
      產品未依規定計算免稅所得』係指營利事業於產品產製過
      程中將其中部分生產流程委由其他營利事業加工，致未排
      除該部分收入後依規定計算免稅所得，核與申請人將其運
      輸工作委由其他營利事業運輸之情形究有不同，是申請人
      主張顯係誤解」等語，執為否准變更之理由。惟原告雇用
      外車之頭車，即在對原告產品（即運輸之勞務）產製過程
      （即勞務之提供過程）中，將部分生產流程（即部分有尾
      車而無頭車之運輸勞務提供流程）委由其他營利事業加工
      （即所雇用之頭車拖載尾車），自與該函意旨相符，應免
      予處罰，被告卻認本案與委外加工製造之情形不同，其認
      定顯有矛盾，且原告為運輸業，並無委外加工之情。另財
      政部71年12月20日台財稅第39186號函釋規定可予處罰者
      ，除「委託其他營利事業加工製造產品」，尚有「因納稅
      限額比例計算錯誤」之情，故縱謂原告與該函釋所稱之委
      託加工製造不同，然該函釋對已規定納稅限額比例計算錯
      誤者，仍可免罰。本件屬仍有疑義之計算公式因協議所採
      用者，卻予處罰，有違舉重明輕之法理，自有未合。
    6.原告因法令並無規定，乃參諸一般製造業計算，計算申報
      免稅所得方式為：全年所得額×合於獎勵免稅之運費收入
      ／全年營業收入×合於獎勵免稅之設備成本／營運設備成
      本＝免稅所得額（113,136,844×1,325,496,124／1,548,
      374,123×207,991,022／491,072,073＝41,020,974）。
      被告所屬基隆市分局初查時以外車利益係委外加工為由，
      而認其委外加工比例大於30%，而擬取消原告之免稅所得
      適用。案經原被告雙方協議（計算方式為原告提議經被告
      原則同意），以自車利益帳載明確歸屬應可以獨立計算之
      觀念認定計算，而排除雇用外部曳引車部分之所得，核定
      免稅所得計算方式為：自車利益×合於獎勵免稅之設備成
      本／營運設備成本＝免稅所得額（89,139,268×207,991,
      022／491,072,073＝37,754,473）。被告認原告申報之免
      稅所得，將「未經核准享受免稅待遇之生產設備所產銷之
      產品，申報為免稅產品（外部頭車所生之外車利益），故
      認應按短漏報所得論處。惟查原告申報時依前開方式計算
      ，雖合於免稅之運費收入確包含外車利益之收入，但因該
      外車收入亦係由使用原告仍屬免稅設備之尾車所共同產生
      ，故原告再乘以免稅設備比例，排除外部頭車之貢獻，並
      無將非免稅設備所產銷之產品，申報為免稅產品之情。且
      查依被告核定方式，完全排除原告自有尾車之免稅設備所
      貢獻之收入於免稅所得計算之外，有失公允。另原告申報
      數與被告核定數之差異，係因原告採用一般製造業之計算
      免稅所得之公式，考量所取得之免稅所得中，含有非合於
      免稅要件之收入，而先自行調整計算，計算設備比時，亦
      不涉不屬原告免稅設備之雇用外部頭車部分。縱原被告協
      議後，針對雇用外部頭車（含使用仍屬免稅設備之自有尾
      車）所取得之運費收入不列入免稅所得額之計算，亦僅係
      原告同意折衷之計算方式，難謂原告有短漏報所得之故意
      過失，而依所得稅法第110條規定處罰。
　(二)被告主張之理由：
    1.原告85年度列報合於獎勵投資類目及標準免稅所得計41,0
      20,974元，原經被告依申報核定在案，惟嗣後查得原告有
      溢報免稅所得3,266,501元之情事，遂予剔除並調整免稅
      所得額為37,754,473元，補徵稅額816,626元，另依所得
      稅法第110條第1項規定處以所漏稅額1倍之罰鍰816,600元
      ，並無不合。
    2.查原告85年度申報免稅所得41,020,974元【計算公式：全
      年所得額113,136,844×（合於免稅要件之運費收入1,325
      ,496,124 ／全年營業收入淨額1,548,374）×（合於免稅
      要件之設備成本額207,991,022／本年度參與營運設備成
      本49 1,072,073）】，其中免稅計算公式中列報合於免稅
      之運費收入1,325,496,124元，即包含原告自車及外車（
      委外）收入，依財政部69年1月19日台財稅第30564號函釋
      規定，即屬將未經核准享受免稅待遇之生產設備所產銷之
      產品，申報為免稅產品，致發生短繳稅款情事者，應依所
      得稅法第110條規定辦理。至財政部71年12月20日台財稅
      第39186號函所釋「委託其他營利事業加工製造產品未依
      規定計算免稅所得」係指營利事業於產品產製過程中將其
      中部分生產流程委由其他營利事業加工，致未排除該部分
      收入後依規定計算免稅所得，核與原告將其運輸工作委由
      其他營利事業運輸之情形究有不同，原告主張顯係誤解。
　　理  由
一、原告起訴後，被告代表人變更為許虞哲，業經具狀聲明承受
    訴訟，合先敘明。
二、按「稅捐之核課期間，依左列規定：一、依法應由納稅義務
    人申報繳納之稅捐，已在規定期間內申報，且無故意以詐欺
    或其他不正當方法逃漏稅捐者，其核課期間為五年。二、依
    法應由納稅義務人實貼之印花稅，及應由稅捐稽徵機關依稅
    籍底冊或查得資料核定課徵之稅捐，其核課期間為五年。三
    、未於規定期間內申報，或故意以詐欺或其他不正當方法逃
    漏稅捐者；其核課期間為七年。在前項核課期間內，經另發
    現應徵之稅捐者，仍應依法補徵或並予處罰，在核課期間內
    未經發現者，以後不得再補稅處罰。」「納稅義務人已依本
    法規定辦理結算申報，但對依本法規定應申報課稅之所得額
    有漏報或短報情事者，處以所漏稅額兩倍以下之罰鍰。」為
    行為時稅捐稽徵法第21條及所得稅法第110條所明定。
三、本件被告以原告85年度營利事業所得稅結算申報，列報免稅
    所得41,020,974元，其免稅計算公式中「合於免稅之運費收
    入」1,325,496,124元，係包含原告自車（自有頭車＋自有
    尾車）及外車（委外頭車＋自有尾車）收入，認該使用非自
    有頭車（即非屬免稅設備）所產生之收入全部不得免稅，原
    告溢報免稅所得3,266,501元，除予補徵稅額816,626元外，
    並按所漏稅額科處1倍之罰鍰816,600元，固非無見。惟查原
    告前增資購買貨櫃車之動力車頭及尾車，依獎勵投資條例相
    關規定，此增資設備所生之所得免稅，本年度尚在免稅期間
    內。兩造就本年度免稅所得數額之爭執，在於使用委外頭車
    （非免稅設備）及自有尾車（免稅設備）所生之收入，應如
    何計算免稅所得。由於以車輛提供運輸服務，頭車及尾車係
    整體運作而無法分割，故其所產生之收入必須透過分攤之方
    式決定免稅與應稅收入，而有關法令並未就原告所屬行業於
    此情況應如何計算免稅收入作出明確規範，原告因而以全年
    所得額113,136,844×（合於免稅要件之運費收入1,325,496
    ,124 ／全年營業收入淨額1,548,374）×（合於免稅要件之
    設備成本額207,991,022／本年度參與營運設備成本491,072
    ,073）為計算，申報免稅所得為41,020,974元，縱因事後兩
    造透過協商方式，將應稅頭車與免稅尾車共同創造之所得一
    律認定為課稅所得，本稅部分因而補徵稅額，亦係出於原告
    所為讓步，不能因此即謂原告所為計算錯誤。故本件爭議緣
    自兩造對課稅所得與免稅所得計算方式之歧異，其屬被告可
    為調整之事項，不生短漏報所得之問題，自無依所得稅法第
    110條規定處罰可言。是被告以經協商後原告同意折衷之計
    算方式，核定補徵稅額後，進而以所漏稅額科處1倍之罰鍰
    ，即非適法，訴願決定未予糾正，亦有違誤，應依原告請求
    將訴願決定及原處分（含復查決定）均撤銷。
據上論結，本件原告之訴為有理由，爰依行政訴訟法第98條第3
項前段，判決如主文。
中    華    民    國    94   年     6    月     9     日
                       第二庭審判長法  官　鄭忠仁
                                   法  官　林育如
                                   法  官　楊莉莉
上為正本係照原本作成。
如不服本判決，應於送達後20日內，向本院提出上訴狀並表明上
訴理由，如於本判決宣示後送達前提起上訴者，應於判決送達後
20日內補提上訴理由書（須按他造人數附繕本）。
中    華    民    國    94   年     6    月     9     日
            　　　　　　   　　　　書記官  王俊權
